【裁判字號】    88,重訴,250
【裁判日期】    901015
【裁判案由】    侵權行為損害賠償
【裁判全文】
臺灣彰化地方法院民事判決  八十八年度重訴字第二五○號
    原      告  己○○
                丁○○
                甲○○
                丙○○
                乙○○
    訴訟代理人  陳政麟律師
                李慶松律師
    被      告  戊○○(原名李.
                庚○○
    訴訟代理人  林道啟律師
                蔡宜宏律師
右當事人間請求侵權行為損害賠償等事件，本院判決如左：
    主      文
被告戊○○或被告庚○○應給付原告丁○○新台幣壹佰伍拾貳萬柒仟元，及自民國九
十年十月六日起至清償日止，按週年利率百分之五計算之利息。如被告戊○○或被告
庚○○任一方給付上揭款項時，他方即於給付款項之範圍內同免其責任。
被告戊○○或被告庚○○應給付原告己○○新台幣貳佰柒拾貳萬參仟元，及自民國九
十年十月六日起至清償日止，按週年利率百分之五計算之利息。如被告戊○○或被告
庚○○任一方給付上揭款項時，他方即於給付款項之範圍內同免其責任。
被告戊○○或被告庚○○應給付原告甲○○新台幣參佰陸拾貳萬伍仟元，及自民國九
十年十月六日起至清償日止，按週年利率百分之五計算之利息。如被告戊○○或被告
庚○○任一方給付上揭款項時，他方即於給付款項之範圍內同免其責任。
被告戊○○或被告庚○○應給付原告丙○○新台幣伍拾萬元，及自民國九十年十月六
日起至清償日止，按週年利率百分之五計算之利息。如被告戊○○或被告庚○○任一
方給付上揭款項時，他方即於給付款項之範圍內同免其責任。
被告戊○○或被告庚○○應給付原告乙○○新台幣參拾柒萬伍仟元，及自民國九十年
十月六日起至清償日止，按週年利率百分之五計算之利息。如被告戊○○或被告庚○○任一方給付上揭款項時，他方即於給付款項之範圍內同免其責任。
被告戊○○應給付原告丁○○新台幣貳萬伍仟元，及自民國九十年十月六日起至清償
日止，按週年利率百分之五計算之利息。
被告戊○○應給付原告己○○新台幣壹拾捌萬貳仟元，及自民國九十年十月六日起至
清償日止，按週年利率百分之五計算之利息。
被告戊○○應給付原告甲○○新台幣貳拾貳萬參仟伍佰元，及自民國九十年十月六日
起至清償日止，按週年利率百分之五計算之利息。
被告戊○○應給付原告丙○○新台幣參拾壹萬貳仟元，及自民國九十年十月六日起至
清償日止，按週年利率百分之五計算之利息。
被告戊○○應給付原告乙○○新台幣玖拾萬肆仟伍佰元，及自民國九十年十月六日起
至清償日止，按週年利率百分之五計算之利息。
原告其餘之訴均駁回。
訴訟費用由被告庚○○負擔十分之四，餘由被告戊○○負擔。
本判決第一項於原告丁○○以新台幣伍拾萬元為被告等供擔保後得假執行；但被告等
如於假執行程序實施前以新台幣壹佰伍拾貳萬柒仟元為原告丁○○預供擔保後得免為
假執行。
本判決第二項於原告己○○以新台幣玖拾萬元為被告等供擔保後得假執行；但被告等
如於假執行程序實施前以新台幣貳佰柒拾貳萬參仟元為原告己○○預供擔保後得免為
假執行。
本判決第三項於原告甲○○以新台幣壹佰貳拾壹萬元為被告等供擔保後得假執行；但
被告等如於假執行程序實施前以新台幣參佰陸拾貳萬伍仟元為原告甲○○預供擔保後
得免為假執行。
本判決第四項於原告丙○○以新台幣壹拾柒元為被告等供擔保後得假執行；但被告等
如於假執行程序實施前以新台幣伍拾萬元為原告丙○○預供擔保後得免為假執行。
本判決第五項於原告乙○○以新台幣壹拾貳萬伍仟元為被告等供擔保後得假執行；但
被告等如於假執行程序實施前以新台幣參拾柒萬伍仟元為原告乙○○預供擔保後得免
為假執行。
本判決第六項於原告丁○○以新台幣捌仟元為被告戊○○供擔保後得假執行；但被告
戊○○如於假執行程序實施前以新台幣貳萬伍仟元為原告丁○○預供擔保後得免為假
執行。
本判決第七項於原告己○○以新台幣陸萬元為被告戊○○供擔保後得假執行；但被告
戊○○如於假執行程序實施前以新台幣壹拾捌萬貳仟元為原告己○○預供擔後得免為
假執行。
本判決第八項於原告甲○○以新台幣柒萬元為被告戊○○供擔保後得假執行；但被告
如戊○○於假執行程序實施前以新台幣貳拾貳萬參仟伍佰元為原告甲○○預供擔保後
得免為假執行。
本判決第九項於原告丙○○以新台幣壹拾萬元為被告戊○○供擔保後得假執行；但被
告戊○○如於假執行程序實施前以新台幣參拾壹萬貳仟元為原告丙○○預供擔保後得
免為假執行。
本判決第十項於原告乙○○以新台幣參拾萬元為被告戊○○供擔保後得假執行；但被
告戊○○如於假執行程序實施前以新台幣玖拾萬肆仟伍佰元為原告乙○○預供擔保後
得免為假執行。
原告其餘假執行之聲請駁回。
    事      實
甲、原告方面：
一、聲明：求為判決
（一）被告等應連帶給付原告丁○○新台幣壹佰伍拾貳萬柒仟元、應連帶給付原告己○○新台幣貳佰柒拾貳萬參仟元、應連帶給付原告甲○○新台幣參佰陸拾貳萬
      伍仟元、應連帶給付原告丙○○新台幣伍拾萬元、應連帶給付原告乙○○新台
      幣參拾柒萬伍仟元，及均自準備書（三）狀繕本送達被告等之翌日起至清償日
      止，按年息百分之五計算之利息。
（二）被告戊○○（即李錦芬）應給付原告丁○○新台幣貳萬伍仟元、應給付原告己○○新台幣壹拾捌萬貳仟元、應給付原告甲○○新台幣貳拾貳萬參仟伍佰元、
      應給付原告丙○○新台幣參拾壹萬貳仟元、應給付原告乙○○新台幣玖拾萬肆
      仟伍佰元，及均自本件訴狀繕本送達被告戊○○（即李錦芬）之翌日起至清償
      日止，按年息百分之五計算之利息。
（三）訴訟費用由被告等負擔。
（四）第一、二項聲明，原告等願供擔保，請求准予宣告假執行。
二、陳述：
（一）被告戊○○即李錦芬（於八十八年三月十五日始更名）與原告甲○○本為夫妻
      關係，雙方於八十四年九月七日離婚，離婚後因業務上需要，由丁○○以月薪
      五萬元僱傭戊○○為業務員，自八十五年起被告戊○○即為原告等處理有關購
      屋客戶銀行貸款對保事務。原告等其中有人於八十八年七月十二日至十六日出
      國旅遊，原邀戊○○同行，惟戊○○以與購屋客戶已約定對保時間為由，表示
      不克前往。詎料，戊○○竟利用原告等其中有人出國期間之八十八年七月十三
      日連繫向原告丁○○購買門牌台中縣大里市○○街十六號房屋、土地之客戶林
      秀香之代付款人何玉蘭；向原告丙○○、己○○購買門牌台中市○區○○路二
      四七號十一樓之一房屋、土地之客戶廖宜昌；向原告丁○○、甲○○、乙○○
      購買門牌台中縣烏日鄉○○路○段五四五號九樓房屋、土地之客戶陳群芳；向
      原告甲○○購買門牌台中市○○區○○路七七三號三樓之二房屋、土地之客戶
      黃國欣；向原告丁○○、己○○購買門牌台中市○區○○路二四七號五樓之一
      房屋、土地之客戶蘇宇函，均前往彰化商業銀行霧峰分行，辦理房貸對保放款
      手續，被告戊○○竟將原應存入原告丁○○帳戶內之何玉蘭所貸得之金額九十
      萬元；原應存入原告丙○○、己○○帳戶內之廖宜昌所貸得之金額一百萬元；
      原應存入原告丁○○、甲○○、乙○○帳戶內之陳群芳所貸得之金額五十萬元
      ；原應存入原告甲○○帳戶內之黃國欣所貸得之金額三百五十萬元；原應存入
      原告丁○○、己○○帳戶內之蘇宇涵所貸得之金額二百八十五萬元，共八百七
      十五萬元全部存入戊○○設於彰化商業銀行霧峰分行之帳戶內（帳號：00－
      00000－0－00號），戊○○於同日（八十八年七月十三日）將上開已
      存入其帳戶之金額其中二百四十萬元部分，以由彰化商業銀行霧峰分行開具面
      額二百四十萬元銀行支票一紙方式提領出後，並與被告庚○○將該面額二百四
      十萬元支票轉存入庚○○新設於三信商業銀行南屯分行之帳戶內（帳號：00
      －0－0000000號），戊○○於八十八年七月十五日亦自彰化商業銀行
      彰化分行以聯行提款方式，將上開已存入其彰化商業銀行霧峰分行帳戶之金額
      其中六百三十萬元部分提領出後，再與被告庚○○將該六百三十萬元轉存入被
      告庚○○新設於彰化商業銀行彰化分行之帳戶內 (帳號：00－00000－
      0－00號），被告等上開行為自係共同不法侵害原告等之權利，自應連帶賠
      償原告丁○○九十萬元，連帶賠償原告丙○○、己○○一百萬元，連帶賠償原
      告丁○○、甲○○、乙○○五十萬元，連帶賠償原告甲○○三百五十萬元，連
      帶賠償原告丁○○、己○○二百八十五萬元。
（二）八十八年七月十五日，被告戊○○亦將上開客戶廖宜昌另自三信商業銀行南屯
      分行所貸得原應存入原告丙○○、己○○帳戶內之房貸金額三十萬元，逕自存
      入戊○○設於三信商業銀行南屯分行帳戶內（帳號00－0－0000000
      號）被告戊○○自係不法侵害原告丙○○、己○○之權利，當應賠償原告丙○○、己○○三十萬元。由三信商業銀行南屯分行函文及設分行客戶帳卡明細單
      可知，客戶廖宜昌於八十八年七月十四日所貸得三十萬元，係轉入戊○○帳戶
      ，自為戊○○不法侵占，被告戊○○就該不法取得金額亦負侵權行為損害賠償
      責任。
（三）原告等向購屋客戶收取尾款之事務亦交由被告戊○○處理，被告戊○○尚於八
      十八年六月、七月間向原告等表示要拿取購屋客戶先前所交付之尾款本票，向
      購屋客戶收取尾款，原告等遂陸續將客戶陳耀平向原告乙○○購買門牌台中縣
      烏日鄉○○村○○路○段五五三號二樓房屋、土地所交付之尾款本票一張（面
      額五十萬元）；客戶江惠蘭向原告甲○○、乙○○購買門牌台中縣烏日鄉○○
      路○段五五一號八樓房屋、土地所交付之尾款本票二十張（面額均二萬元）；
      客戶徐秀昭向原告己○○、乙○○購買台中縣烏日鄉○○路○段五四七號五樓
      房屋、土地所交付之尾款本票八張（面額均二萬元）；客戶陳素月向原告丙○○購買門牌台中縣烏日鄉○○村○○路○段五五三號十一樓房屋、土地所交付
      之尾款本票十張（面額二張各一萬元、八張各二萬元）；客戶洪俊明向原告甲○○、乙○○購買門牌台中縣大里市○○路三五九之七號房屋、土地而由洪淑
      珠代付尾款所交付之尾款本票二張（面額均一萬元）；客戶黃俊卿向原告甲○○購買門牌台中縣烏日鄉○○街十一之三號房屋、土地所交付之尾款本票一張
      （面額十七萬元），均交付與被告戊○○，被告戊○○於取得上開本票四十二
      張後，即持其中陳耀平所簽發上開面額五十萬元之本票一張向陳耀平收取票款
      即尾款五十萬元後，即侵占入己，伊自應賠償原告乙○○五十萬元；持其中江
      惠蘭所簽發上開面額共四十萬元之本票二十張，向江惠蘭收取票款即尾款三十
      三萬元後，仍侵占入己，伊自應賠償原告甲○○、乙○○三十三萬元；持其中
      徐秀昭所簽發上開面額共十六萬元之本票八張，向徐秀昭收取票款即尾款十六
      萬元後，再侵占入己，伊自應賠償原告己○○、乙○○十六萬元；其中陳素月
      所簽發上開面額共十八萬元之本票十張，向陳素月收取票款即尾款十六萬二千
      元後，均侵占入己，伊自應賠償原告丙○○十六萬二千元；持其中洪淑珠所簽
      發上開面額共二萬元之本票二張向洪淑珠收取票款即尾款二萬元後，再侵占入
      己，伊自應賠償原告甲○○、乙○○二萬元；持其中黃俊卿所簽發上開面額十
      七萬元之本票一張，向黃俊卿收取票款即尾款十五萬元後，又侵占入己，伊自
      應賠償原告甲○○十五萬元。此外，被告戊○○另於八十八年七月間，向訴外
      人陳志如收取陳志如承租原告丁○○所出租門牌台中縣烏日鄉○○村○○路○
      段五六三號房屋之租金二萬五千元，被告戊○○收得租金後，亦侵占入己，被
      告戊○○自應賠償原告丁○○二萬五千元。
（四）嘉屋希而頓建設股份有限公司（下稱嘉屋公司）係於八十一年五月二十八日設
      立，而本件出售與起訴狀所示客戶之土地，早於嘉屋公司設立前即由原告己○○、乙○○、丁○○、甲○○分別購得，有土地謄本五件可稽，是本件出售與
      客戶之土地並非嘉屋公司資產。又出售與客戶之房屋、土地亦均由原告等分別
      移轉所有權與客戶，亦非由嘉屋公司移轉所有權與客戶：其中客戶林秀香所購
      房、地則指定移轉與其代款人何玉蘭所有，客戶洪俊明所購房、地則指定移轉
      與其代付款人洪淑珠所有，是被告辯稱原告起訴狀所示出售與客戶之房、地均
      為嘉屋公司資產，實屬無據。至於客戶陳志如所承租之房屋亦為原告丁○○所
      有，有建物謄本一件可稽，該房屋亦非嘉公司資產。況嘉屋公司股東會亦未有
      決議分配股息、紅利，原告戊○○何有分配嘉屋公司股息、紅利權利？被告戊○○主張伊將一千餘萬元撥入自己帳戶，以抵充伊個人應得之款項，實屬無稽
      。
（五）依卷附彰化商業銀行霧峰分行函文、三信商業銀行南屯分行客戶帳戶卡明細單
      、彰化商業銀行霧峰分行交易明細表、彰化商業銀行彰化分行交易明細表可知
      ，八十八年七月十三日客戶何玉蘭所貸得九十萬元，客戶廖宜昌所貸得一百萬
      元，客戶陳群芳所貸得五十萬元，以開立彰化商業銀行霧峰分行面額二百四十
      萬元、抬頭為李錦芬之支票提領後，再於同日轉存入被告庚○○所設三信商業
      銀行南屯分行帳戶內；同日客戶黃國欣所貸得三百五十萬元、客戶蘇宇涵所貸
      得二百八十五萬元則存入被告戊○○設於彰化商業銀行霧峰分行帳戶內，並於
      八十八年七月十五日提領六百三十萬元，轉存入被告庚○○所設彰化商業銀行
      彰化分行帳戶內，是被告庚○○所設帳戶共轉存達八百七十萬元不法款項，又
      被告庚○○曾於八十八年八月二日親自至三信商業銀行南屯分行提領轉存於伊
      帳戶內之不法款項二百萬元現金，並在該分行「拿取大額現金簽收簿」上簽名
      領取，聲請鈞院向三信商業銀行南屯分行調取八十八年八月二日庚○○所簽名
      之「拿取大額現金簽收簿」即明。是被告庚○○顯然對被告戊○○不法侵占上
      開款項之事實有行為關連共同，自應負共同侵權行為損害賠償責任。退一步言
      ，縱被告庚○○對被告戊○○不法侵占上開款項之時，未參與，然伊提供銀行
      帳戶轉存不法贓款，伊仍有贓物罪責，亦應負侵權行為損害賠償責任。是原告
      等之請求，自有理由。
（六）被告庚○○曾委請郭明仁律師發函表示，伊之姨姐（夫姐）李錦芬前此因需用
      銀行帳戶，由伊開戶後，將印章、帳簿交予後，即未置聞問云云。惟該函中亦
      記載：「....  據本人 (即庚○○)瞭解李小姐 (即戊○○)嫁予吳家十餘年，
      作牛作馬，生子管業，即無功勞亦有苦勞，而與甲○○離婚後，『縱取回部分
      應得之辛若錢，亦為理之所然』，... 」，庚○○雖聲稱伊不知情，然由該律
      師函用語中可看出伊對戊○○要向原告等取回所謂應得之辛苦錢之事即侵權行
      為之事，並非不知，庚○○托詞不知，顯為卸責之詞。再原告等於返國後發現
      被告等不法行為，曾將被告等不法行為知會三信商業銀行南屯分行，惟於八十
      八年八月二日被告等二人竟仍偕同至該分行要領取已轉存入被告庚○○所設帳
      號00－0－0000000號帳戶內之二百四十萬元贓款，經該分行經理陳
      泰安（現已轉調至進化分行任經理）告知被告等犯罪嚴重性，惟被告庚○○仍
      不為所動，親自將贓款二百四十萬元以現金提領一空。被告庚○○聲請稱伊將
      印章、帳簿交予戊○○後，即未置聞問云云，惟伊卻又為防原告等追查贓款流
      向，竟親自將贓款二百四十萬元以現金提領一空，伊與戊○○共同侵權，實無
      疑義。若鈞院認被告庚○○不構成侵權行為，則被告庚○○對轉存於伊帳戶內
      之贓款，亦係無法律上之原因而受利益，致原告等受損害，依民法第一百七十
      九條規定，被告庚○○仍應將系爭款項返還原告等，為此原告等對被告庚○○
      追加依不當得利關係請求被告庚○○給付系爭金額，且原告等對被告庚○○追
      加依不當得利關係請求之基礎事實與本案請求之基礎事實均屬同一，依民事訴
      訟法第二百五十五條第一項第二款規定，依法得為追加，並與被告戊○○之間
      成立不真正連帶關係。
（七）按數人有同一債權，而其給付可分者，除法律另有規定或契約另有訂定外，應
      各平均分受之，民法第二百七十一條定有明文。因本件原告等與各客戶間之不
      動產買賣契約書大部分均有分別約明房屋、土地之價金，為此原告等依契約所
      定房屋、土地價金之比例分別計算各房屋、土地出賣人之債權額；至於不動產
      動買賣契約書未分別載明房屋、土地之價金者，則依該條文規定由房屋、土地
      出賣人各平均分受債權。準此，原告等各得請求之債權額分述如左：
    1.客戶林秀香因係向丁○○一人購買房屋、土地，則林秀香之代付款人何玉蘭，
      向銀行貸得之九十萬元原應由丁○○取得，故被告等就此部分自應連帶給付原
      告丁○○九十萬元。
    2.客戶廖宜昌因係向丙○○、己○○分別購買房屋、土地，價金合計三百五十八
      萬元，惟不動產買賣契約中未約明房屋、土地各別價金，則客戶廖宜昌自彰化
      商業銀行霧峰分行貸得之一百萬元，原應由丙○○、己○○平均分受即各五十
      萬元，故被告等就此部分當應連帶給付原告丙○○、己○○各五十萬元。
    3.客戶陳群芳係向甲○○、乙○○分別購買房屋（價金八十二萬五千元）、土地
      （價金二百四十七萬五千元），則房屋、土地價金比例為二五：七五，則陳群
      芳向銀行貸得之五十萬元原應由甲○○、乙○○取得，故被告等就此部分自應
      連帶給付原告甲○○十二萬五千元（50萬x25%）、連帶給付原告乙○○三十七
      萬五千元（50萬x75% ）。
    4.客戶黃國欣係向甲○○一人購買房屋、土地，則黃國欣向銀行貸得之三百五十
      萬元原應由甲○○取得，故被告等就此部分自應連帶給付原告甲○○三百五十
      萬元。
    5.客戶蘇宇涵係向丁○○、己○○分別購買房屋（價金七十萬元）、土地（價金
      二百四十五萬元），則房屋、土地價金比例為二二：七八，則蘇宇涵向銀行貸
      得之二百八十五萬元原應由丁○○、己○○取得，故被告等就此部分自應連帶
      給付原告丁○○六十二萬七千元（285萬x22%）、連帶給付原告己○○二百二
      十二萬三千元（285萬x78%）。
    6.如上開2.所述之客戶廖宜昌因另向三信商業銀行南屯分行貸得三十萬元，原應
      由房屋、土地出賣人丙○○、己○○平均分受即各十五萬元，故被告戊○○（
      即李錦芬）就此部分當應賠償原告丙○○、己○○各十五萬元。
    7.客戶陳耀平係向乙○○一人購買房屋、土地，則因被告戊○○（即李錦芬）逕
      自向陳耀平收取價金五十萬元，自應由被告戊○○（即李錦芬）賠償原告乙○○五十萬元。
    8.客戶江惠蘭係向甲○○、乙○○分別購買房屋（價金九十萬元）、土地（價金
      三百三十萬元），則房屋、土地價金比例為二一：七九，因被告戊○○（即李
      錦芬）逕自向江惠蘭收取價金三十三萬元，自應由被告戊○○（即李錦芬）賠
      償原告甲○○六萬九千三百元（33萬x21%）、賠償原告乙○○二十六萬零七百
      元（33萬x79%）。
    9.客戶徐秀昭係向己○○、乙○○分別購買房屋（價金七十五萬元）、土地（價
      金三百萬元），則房屋、土地價金比例為二○：八○，因被告戊○○（即李錦
      芬）逕自向徐秀昭收取十六萬元，自應由被告戊○○（即李錦芬）賠償原告己○○三萬二千元（16萬x20%）、賠償原告乙○○十二萬八千元（16萬x80%）。
    10.客戶陳素月係向丙○○一人購買房屋、土地，則因被告戊○○（即李錦芬）逕
      自向陳素月收取價金十六萬二千元，自應由被告戊○○（即李錦芬）賠償原告
      丙○○十六萬二千元。
    11.客戶洪俊明係向甲○○、乙○○分別購買房屋（價金六十萬元）、土地（價金
      二百三十萬元），則房屋、土地價金比例為二一：七九，因被告戊○○（即李
      錦芬）向洪俊明之代付款人洪淑珠逕自收取價金二萬元，自應由被告戊○○（
      即李錦芬）賠償原告甲○○四千二百元 (2萬x21%)、賠償原告乙○○一萬五千
      八百元 (2萬x79%) 。
    12.客戶黃俊卿係向甲○○一人購買房屋、土地，則因被告戊○○（即李錦芬）逕
      自向黃俊卿收取價金十五萬元，自應由被告戊○○（即李錦芬）賠償原告甲○○十五萬元。
    13.訴外人陳志如係向丁○○一人承租房屋，則因被告戊○○（即李錦芬）逕自向
      陳志如收取租金二萬五千元，自應由被告戊○○（即李錦芬）賠償原告丁○○
      二萬五千元。
    綜上各點，總計被告等應連帶給付丁○○一百五十二萬七千元、應連帶給付己○○二百七十二萬三千元、應連帶給付甲○○三百六十二萬五千元、應連帶給付丙○○五十萬元、應連帶給付乙○○三十七萬五千元。而被告戊○○（即李錦芬）
    另應賠償丁○○二萬五千元、應賠償己○○十八萬二千元、應賠償甲○○二十二
    萬三千五百元、應賠償丙○○三十一萬二千元、應賠償乙○○九十萬四千五百元
    。
三、證據：提出戶籍謄本一件、支票存根影本六件、契約書影本十二件、律師函影本
    一件、營利事業登記證影本一件、建物謄本五件、土地謄本八件、房屋買賣契約
    書謄本七件、土地買賣契約書謄本七件、照片三張、公司設立登記事項卡影本一
    件、民事裁定影本一件、執行命令影本一件、民事判決影本一件、刑事起訴狀影
    本一件、刑事判決影本二件等為證，並聲請調閱刑事案件卷證資料、向銀行調閱
    出入帳明細，以及訊問證人陳志如、陳泰安。
乙、被告方面：未於最後言詞辯論其日到場，惟據渠等前陳述及書狀略以：
一、聲明：求為判決
（一）原告之訴駁回。
（二）訴訟費用由原告連帶負擔。
（三）如受不利判決，願供擔保請准宣告免為假執行。
二、陳述：
（一）原告等起訴被告等應連帶負侵權行為之損害賠償責任，嗣就被告庚○○部分追
      加不當得利關係請求，被告不同意此部分追加，且該請求之基礎事實與侵權行
      為之基礎事實不同，不實用民事訴訟法第二五五條第一項款之規定。如鈞院認
      此追加合法，因庚○○將帳戶借給戊○○使用後，戊○○將款項存入該帳戶內
      ，縱使原告等就戊○○有侵權行為損害賠償請求權，然原告等與被告庚○○之
      間無任何法律上關係，原告等受損害與被告戊○○受有利益，並非基於同一原
      因事實即直接因果關係，不成立不當得利。
（二）刑事判決就被告戊○○部分判決確定，事實部分亦無爭議，然就被告庚○○部
      分已無罪判決確定，被告戊○○向庚○○借用帳戶使用，該帳戶之存摺、印章
      皆交由戊○○保管，被告庚○○對於帳戶內存款來源並不清楚，故被告庚○○
      不構成侵權行為。
三、證據：提出民事起訴狀影本一件、經濟部中部辦公室函影本一件、刑事判決影本
    一件等為證，並聲請向三信商業銀行南屯分行、彰化商業銀行霧峰分行調閱存提
    款憑條。
丙、本院依聲請調閱台灣高等法院台中分院八十九年度上易字第二七四九號刑事卷宗
    、台灣台中地方法院八十九年度易字第一四二二號刑事卷宗、台灣台中地方法院
    檢察署八十九年度偵字第二三二號、八十八年度他字第三四三四號偵查卷宗，並
    向三信商業銀行南屯分行、彰化商業銀行彰化分行及霧峰分行調閱帳戶出入帳明
    細表。
    理      由
一、本件被告未於最後言詞辯論期日到場，核無民事訴訟法第三百八十六條各款所列
    情形，爰依原告之聲請，由其一造辯論而為判決。
二、按訴狀送達後，原告不得將原訴變更或追加他訴，但不甚礙被告之防禦及訴訟之
    終結者，不在此限，民事訴訟法第二百五十五條第一項第二、七款定有明文。本
    件原告請求被告庚○○應就被告戊○○所侵占之八百七十五萬元貸款款項，負侵
    權行為之連帶賠償責任，嗣追加主張基於不當得利之規定之規定請求返還，此屬
    訴訟標的之追加，雖經被告庚○○對此表示異議，然原告請求返還八百七十五萬
    元款項所根據之事實，均為就被告戊○○所侵占之八百七十五萬元貸款款項而為
    攻擊，核其內容不甚礙被告之防禦及訴訟之終結，自與前揭規定相符，故本件原
    告就此部分為訴之追加，縱被告不同意，仍應准許，合先敘明。
三、原告主張被告戊○○利用職務之便，持客戶陳耀平、江惠蘭、徐秀昭、陳素月、
    洪淑珠、黃俊卿所應交付購屋尾款之支票，向上開客戶收取下列款項：應交付
    予原告乙○○五十萬元；應交付原告甲○○、乙○○三十三萬元；應交付原
    告己○○、乙○○十六萬元；應交付原告丙○○十六萬二千元；應交付原告
    甲○○十五萬元等項尾款，以及將其向訴外人陳志如收取承租原告丁○○之房屋
    租金二萬五千元，客戶廖宜昌自三信商業銀行南屯分行所貸得原應存入原告丙○○、己○○帳戶內之房貸金額三十萬元，併原應存入原告丁○○帳戶內之何玉蘭
    所貸得之金額九十萬元；原應存入原告丙○○、己○○帳戶內之廖宜昌所貸得之
    金額一百萬元；原應存入原告丁○○、甲○○、乙○○帳戶內之陳群芳所貸得之
    金額五十萬元；原應存入原告甲○○帳戶內之黃國欣所貸得之金額三百五十萬元
    ；原應存入原告丁○○、己○○帳戶內之蘇宇涵所貸得之金額二百八十五萬元，
    總計一千零三十九萬七千元，全部侵占入己等事實，為被告戊○○於本院所不爭
    執（見被告九十年五月十日之答辯狀），且有嘉屋希而頓建設股份有限公司設立
    登記事項卡、土地之登記簿謄本、不動產買賣契約書、房屋租賃契約書等件可稽
    ，復以被告戊○○於取得上開款項後，大部分均存放在其不知情之弟媳即被告庚○○於八十八年七月八日、十五日才先後開立之前述三信及彰銀彰化分行帳戶中
    ，顯有隱匿款項之意圖，加以被告戊○○於八十八年八月二日經由自動提款機提
    款察覺庚○○在彰銀彰化分行帳戶中之存款業遭原告等聲請法院假扣押後，迅於
    當日至三信領出存在庚○○帳戶內之二百萬元，有存摺明細可佐，被告侵占上開
    款項之意圖，已臻明確，被告戊○○故意侵占原告等上開款項之行為，洵堪確定
    。而被告戊○○被訴侵占案件，經偵審結果，並同此認定，判處被告罪刑確定，
    有台灣高等法院台中分院八十九年度上易字第二七四九號刑事卷宗、台灣台中地
    方法院八十九年度易字第一四二二號刑事卷宗、台灣台中地方法院檢察署八十九
    年度偵字第二三二號、八十八年度他字第三四三四號偵查卷宗可稽，被告戊○○
    之行為與原告之權利受侵害間有相當因果關係，被告戊○○自應負侵權行為損害
    賠償之責。
四、原告復主張被告庚○○與被告戊○○之間有共同侵占行為，以及提供銀行帳戶轉
    存不法贓款之贓物罪責，將上開原應存入原告丁○○帳戶內之何玉蘭所貸得之金
    額九十萬元；原應存入原告丙○○、己○○帳戶內之廖宜昌所貸得之金額一百萬
    元；原應存入原告丁○○、甲○○、乙○○帳戶內之陳群芳所貸得之金額五十萬
    元；原應存入原告甲○○帳戶內之黃國欣所貸得之金額三百五十萬元；原應存入
    原告丁○○、己○○帳戶內之蘇宇涵所貸得之金額二百八十五萬元，總計八百七
    十五萬元，全部存入戊○○設於彰化商業銀行霧峰分行之帳戶，由戊○○將上開
    已存入其帳戶之金額其中二百四十萬元部分，以由彰化商業銀行霧峰分行開具面
    額二百四十萬元銀行支票一紙方式提領出後，並與被告庚○○將該面額二百四十
    萬元支票轉存入庚○○新設於三信商業銀行南屯分行之帳戶內，戊○○於八十八
    年七月十五日亦自彰化商業銀行彰化分行以聯行提款方式，將上開已存入其彰化
    商業銀行霧峰分行帳戶之金額其中六百三十萬元部分提領出後，再與被告庚○○
    將該六百三十萬元轉存入被告庚○○新設於彰化商業銀行彰化分行之帳戶內，故
    被告庚○○亦應負同同侵權行為之責，倘若不構成侵權行為，則被告庚○○對轉
    存於伊帳戶內之贓款，亦係無法律上之原因而受利益，致原告等受損害，依民法
    第一百七十九條規定，被告庚○○受有不當得利等語，被告庚○○對於上開款項
    於其帳戶內之事實，固不爭執，惟否認有何侵權行為或不當得利之情形，辯稱：
    被告戊○○係伊先生之姊姊，伊將印章、存摺交給被告戊○○保管使用，伊不知
    被告戊○○實際如何使用，伊並無侵權行為，又被告戊○○將款項存入伊帳戶內
    ，縱使原告等就戊○○有侵權行為損害賠償請求權，然原告等與被告庚○○之間
    無任何法律上關係，原告等受損害與被告戊○○受有利益，並非基於同一原因事
    實即直接因果關係，不成立不當得利等語。經查：
  （一）八十八年八月二日被告庚○○並未親自到三信提領二百萬元，只是受通知到
        場補簽名之事實，業經三信之承辦人林育武於刑事庭審理時證稱「當天是另
        一女子去提款，我們再聯絡庚○○本人來簽名」等語明確，核與實際去領款
        之女子徐淑貞證稱：「那天是戊○○叫我去領二百萬元，領回來後交給戊○○，我以前不認識帳戶之所有人庚○○，後來我有再第二次領九十萬元給戊○○，都是現金」等語相符，足見被告庚○○僅將其所有之該二家銀行存摺
        、印章交與被告戊○○持有保管，其僅因該次二百萬元大額提款被通知到場
        簽名，且被告戊○○與其前夫家族之問題，均係被告戊○○在處理。至於郭
        明仁律師發函記載：「....  據本人（即庚○○）瞭解李小姐（即戊○○）
        嫁予吳家十餘年，作牛作馬，生子管業，即無功勞亦有苦勞，而與甲○○離
        婚後，『縱取回部分應得之辛若錢，亦為理之所然』，... 」，該函是否為
        被告庚○○所委託發函一節，經證人郭明仁於刑事庭審理時證述：「該函是
        我發的，是在庭的戊○○小姐請我發的，她來時說她姓李，但她要求我以庚○○的名義發函給陳律師，說這樣對方才會相信，李小姐來時並沒有提出庚○○之授權書，我只是遵照戊○○的意思寫，我也沒有問庚○○是否知情」
        等語明確，顯見該函亦非被告庚○○所發，難認被告庚○○知悉被告戊○○
        之前揭不法行為；至於原告主張被告庚○○將存摺及印章交被告戊○○使用
        ，亦有共同侵權行為等語，惟按共同侵權行為必共同行為人均已具備侵權行
        為之要件，且以各行為人故意或過失不法之行為，均係所生損害之共同原因
        （即所謂行為關連共同）始克成立。被告庚○○倘若未將存摺、印章交與被
        告戊○○保管使用，固可避免遭被告戊○○隱匿侵占款項之用，但原告等之
        款項為被告戊○○侵占，原告等受有損害，乃係被告戊○○以故侵意不法之
        行為侵害原告等權利所致，被告庚○○將存摺及印章交與被告戊○○保管使
        用之行為，交付之原因不一而足，而當存摺、印章交給使用人保管後，所有
        人實無法控制其使用之情形，此究非屬不法行為，且不能認與戊○○之故意
        不法行為相結合，而為原告等所生損害之共同原主因。故原告主張被告庚○○應與被告戊○○負共同侵權行為之損害賠償辯責任，尚不足取。而被告庚○○被訴侵占案件，經偵審結果，亦同此認定，判處被告庚○○無罪確定，
        有前揭刑事卷宗可稽，自難認被告庚○○應負共同侵權行為之責。
  （二）按民法第一百七十九條規定：「無法律上之原因而受利益，致他人受損害者
        ，應返還其利益。雖有法律上之原因而其後以不存在者，亦同。」依此規定
        ，不當得利之成立之成立要件有三：受有利益、致他人受損害、無法律上之
        原因。如受益人之受益並非本於受損人的給付行為，而係出於第三人之行為
        ，此時無法律上原因，係指違反權益之歸屬秩序而言，所謂致他人受損害，
        則係指取得應歸屬於他人之利益而言（參照王澤鑑大法官著，不當得利，第
        一七九頁），經查上開款項現存於被告庚○○之帳戶內之事實，為兩造所不
        爭執，且有帳戶存摺影本可稽，堪信為真實，是以原本應歸屬於原告之上開
        款項，今竟因被告戊○○之侵權行為，將上開款項輾轉存入被告庚○○之帳
        戶內，而使被告庚○○取得款項之利益，顯然已違反權益應歸於原告之歸屬
        秩序，自符合不當得利之規定，故被告所辯，尚無可採，原告自得依不當得
        利之規定，請求被告庚○○返還上開利益。
五、從而，原告基於侵權行為及不當得利之法律關係，請求被告戊○○或被告庚○○
    給付八百七十五萬元，並基於侵權行為之法律關係，請求被告戊○○給付一百六
    十四萬七千元，均及自準備書（三）狀送達之翌日即九十年十月六日起至清償日
    止，按週年利率百分之五計算之利息，均有理由，應予准許。至於連帶部分，依
    民法第二百七十二條規定，須債務人明示或法律有規定者為限，本件並無法律規
    定或債務人明示之情形，故原告請求被告應連帶負責部分，即屬乏據，應予駁回
    。又按民法第二百七十一條規定：「數人負同一債務或有同一債權，而其給付可
    分者，除法律另有規定或契約另有訂定外，應各平均分擔或分受之；其給付本不
    可分而變為可分者亦同。」，因以金錢之債，其給付之性質為可分，各債權人亦
    得按契約之性質請求賠償，依此，則原告各人所得請求之數額計算如下：
    1.客戶林秀香因係向丁○○一人購買房屋、土地，則林秀香之代付款人何玉蘭，
      向銀行貸得之九十萬元原應由丁○○取得，故被告戊○○或被告庚○○應給付
      原告丁○○九十萬元。
    2.客戶廖宜昌因係向丙○○、己○○分別購買房屋、土地，因不動產買賣契約中
      未約明房屋、土地各別價金，則客戶廖宜昌自彰化商業銀行霧峰分行貸得之一
      百萬元，原應由丙○○、己○○平均分受即各五十萬元，故被告戊○○或被告
      庚○○應給付原告丙○○、己○○各五十萬元。
    3.客戶陳群芳係向甲○○、乙○○分別購買房屋（價金八十二萬五千元）、土地
      （價金二百四十七萬五千元），則房屋、土地價金比例為二五：七五，則陳群
      芳向銀行貸得之五十萬元，應由甲○○、乙○○取得，故被告戊○○或被告庚○○應給付原告甲○○十二萬五千元（50萬x25%）、原告乙○○三十七萬五千
      元（50萬x75%）。
    4.客戶黃國欣係向甲○○一人購買房屋、土地，則黃國欣向銀行貸得之三百五十
      萬元原應由甲○○取得，故被告戊○○或被告庚○○應給付原告甲○○三百五
      十萬元。
    5.客戶蘇宇涵係向丁○○、己○○分別購買房屋（價金七十萬元）、土地（價金
      二百四十五萬元），則房屋、土地價金比例為二二：七八，則蘇宇涵向銀行貸
      得之二百八十五萬元原應由丁○○、己○○取得，故被告戊○○或被告庚○○
      應給付原告丁○○六十二萬七千元（285萬x22%） 、原告己○○二百二十二萬
      三千元（285萬x78%）。
    6.客戶廖宜昌另向三信商業銀行南屯分行貸得三十萬元，不動產買賣契約未約明
      房屋、土地各別價金，應由房屋、土地出賣人丙○○、己○○平均分受即各十
      五萬元，故被告戊○○應賠償原告丙○○、己○○各十五萬元。
    7.客戶陳耀平係向乙○○一人購買房屋、土地，則因被告戊○○逕自向陳耀平收
      取五十萬元，自應由被告戊○○賠償原告乙○○五十萬元。
    8.客戶江惠蘭係向甲○○、乙○○分別購買房屋（價金九十萬元）、土地（價金
      三百三十萬元），則房屋、土地價金比例為二一：七九，因被告戊○○逕自向
      江惠蘭收取三十三萬元，自應由被告戊○○賠償原告甲○○六萬九千三百元（
      33萬x21%）、賠償原告乙○○二十六萬零七百元（33萬x79%）。
    9.客戶徐秀昭係向己○○、乙○○分別購買房屋（價金七十五萬元）、土地（價
      金三百萬元），則房屋、土地價金比例為二○：八○，因被告戊○○向徐秀昭
      收取十六萬元，自應由被告戊○○賠償原告己○○三萬二千元（16萬x20%）、
      賠償原告乙○○十二萬八千元（16萬x80%）。
    10.客戶陳素月向丙○○一人購買房屋、土地，則因被告戊○○向陳素月收取十六
      萬二千元，自應由被告戊○○賠償原告丙○○十六萬二千元。
    11.客戶洪俊明係向甲○○、乙○○分別購買房屋（價金六十萬元）、土地（價金
      二百三十萬元），則房屋、土地價金比例為二一：七九，因被告戊○○向洪俊
      明之代付款人洪淑珠收取價金二萬元，自應由被告戊○○賠償原告甲○○四千
      二百元 (2萬x21%)、賠償原告乙○○一萬五千八百元 (2萬x79%)。
    12.客戶黃俊卿係向甲○○一人購買房屋、土地，則因被告戊○○逕自向黃俊卿收
      取價金十五萬元，自應由被告戊○○賠償原告甲○○十五萬元。
    13.陳志如係向丁○○承租房屋，則因被告戊○○逕自向陳志如收取租金二萬五千
      元，被告戊○○應賠償原告丁○○二萬五千元。
    綜上所計：原告等請求（一）被告戊○○或被告庚○○應給付八百七十五萬元中
    ，被告戊○○或被告庚○○應給付(1)原告丁○○一百五十二萬七千元、(2)原告己○○二百七十二萬三千元、(3)原告甲○○三百六十二萬五千元、(4)原告丙○○五
    十萬元、(5)原告乙○○三十七萬五千元，以及均自九十年十月六日起至清償日止
    ，按週年利率百分之五計算之利息；（二）被告戊○○應給付一百六十四萬七千
    元中，應給付(1)原告丁○○二萬五千元、(2)原告己○○十八萬二千元、(3)原告甲○○二十二萬三千五百元、(4)原告丙○○三十一萬二千元、(5)乙○○九十萬四千
    五百元，以及均自九十年十月六日起至清償日止，按週年利率百分之五計算之利
    息，洵屬正當，應予准許。逾此部分所為被告等為連帶債務之請求，即非有據，
    應予駁回其該部分之訴。至於主文第一至五項所示部分，因被告戊○○與被告庚○○之間，具有不真正連帶債務之關係，故如被告戊○○或被告庚○○任一方給
    付此部分款項時，他方即於給付款項之範圍內同免其責任，附此敘明。
六、兩造均陳明願供據保聲請宣告假執行或免為假執行，經核無不合，爰分別酌定相
    當擔保金額宣告之；其餘假執行之聲請，因訴之駁回而失所附麗，不予准許。
七、本件判決之基礎已臻明確，兩造其於攻擊防禦方法，於判決結果不生影響，無庸
    一一論列，併此敘明。
據上論結：本件原告之訴為一部有理由，一部無理由，依民事訴訟法第三百八十五條
第一項前段、第八十五條第一項但書、第七十九條但書、第三百九十條第二項、第三
百九十二條，判決如主文。
中      華      民      國    九十    年      十      月    十五        日
                                  台灣彰化地方法院民事第三庭
~B法      官  陳弘仁
右為正本係照原本作成。
如對本判決上訴，應於判決送達後二十日內向本院提出上訴狀。
~B法院書記官  卓俊杰
中      華      民      國    九十    年      十      月    十五        日


司法院資訊處製作；財團法人民間司法改革基金會備份。
